【裁判字號】    99,訴,378
【裁判日期】    990330
【裁判案由】    偽造文書
【裁判全文】
臺灣臺中地方法院刑事判決              98年度易字第1317號
公  訴  人  臺灣臺中地方法院檢察署檢察官
被      告  乙○○
選任辯護人  林益輝律師
上列被告因侵占等案件，經檢察官提起公訴（98年度偵字第3339
號），及追加起訴（98年度訴字第378 號），被告於準備程序中
就被訴事實為有罪之陳述，本院於聽取當事人之意見後，合議庭
裁定以簡式審判程序審理，判決如下：
    主    文
乙○○犯侵占罪，處有期徒刑伍月，如易科罰金，以新台幣壹仟
元折算壹日。又犯行使偽造私文書罪，處有期徒刑參月，如易科
罰金，以新台幣壹仟元折算壹日。付款簽收簿中九十七年三月六
日收款人欄偽簽之「黃耀欣」署名壹枚沒收。應執行有期徒刑陸
月，如易科罰金，以新台幣壹仟元折算壹日。付款簽收簿中九十
七年三月六日收款人欄偽簽之「黃耀欣」署名壹枚沒收。
    犯罪事實及理由
一、(一)乙○○與黃耀欣為友人關係。乙○○與黃耀欣於民國97年
    初，因黃耀欣有油畫大師張和平油畫畫作計6000號欲出售，
    遂約定由乙○○仲介油畫出售事宜。乙○○旋對陳美妃稱其
    先前已向黃耀欣買畫作1批，共計1萬2000號，因獲利豐厚，
    願意出讓6000號與陳美妃等語，陳美妃甚感興趣，乙○○遂
    與陳美妃於97年1月7日簽立油畫買賣契約，約定出售油畫60
    00號，每號新臺幣（下同）2000元，總價1200萬元；復於同
    年3 月14日，與黃耀欣簽立仲介契約，約定其受黃耀欣委託
    處理該批油畫買賣事宜，由其向陳美妃收受尾款750 萬元，
    取得後將如數支付黃耀欣等語。未料，乙○○竟意圖為自己
    不法之所有，明知已自陳美妃處收取畫款900 萬元，竟僅將
    其中276萬元（起訴書誤載為200萬元）轉交黃耀欣，餘款62
    4萬（起訴書誤載為700萬元）悉數侵占入己。嗣因黃耀欣向
    陳美妃探詢，始悉上情。(二)乙○○因上開侵占案件，經黃耀
    欣於97年8 月29日向臺灣臺中地方法院檢察署提起告訴。於
    偵查期間，其明知與黃耀欣間並無買賣張和平油畫之事實，
    且未經黃耀欣之同意或授權，竟另行起意，基於偽造私文書
    及行使偽造私文書之犯意，於97年10月23日前某時，在臺中
    市○○路○段144號之工廠內，於付款簽收簿上收款人欄偽簽
    黃耀欣之署名1 枚，虛構黃耀欣於同年3月6日，交付其油畫
    圖款共計6,000號及收取現金1,200萬元之事實後，於97年10
    月23日下午2 時25分許，在臺灣臺中地方法院檢察署偵查庭
    ，向承辦檢察官提出前開不實之付款簽收簿而行使之，足以
    生損害於黃耀欣本人及司法機關對於刑事案件調查追訴之正
    確性。嗣經法務部調查局鑑定前開簽收簿後，認屬描摹黃耀
    欣之筆跡而查悉上情。
二、前開犯罪事實，有下列證據可證：
（一）被告乙○○於本院準備程序、審理時為認罪之陳述。
（二）證人證人賴秋傳、蘇埕、蔡家森於偵查中之證述，及證人
      黃耀欣、陳美妃於偵查、審判中之證述。
（三）有委託契約書、協定合作契約書、當代藝術家張和平原作
      油畫買賣契約書、法務部調查局98年7 月17日調科貳字第
      09800388680號鑑定書各1份、付款人簽收簿1 本、永豐銀
      行匯款委託書2紙、臺灣中小企業銀行匯款申請書1紙、元
      大銀行國內匯款申請書1紙、付款交易單據（payment tra
      nsaction inquiry）1 紙、板信商業銀行業務部97年12月
      19日板信業務字0978072283號函檢附之歷史交易清單1 份
      、本院98年度重訴字第250 號返還價金事件原告陳美妃與
      被告陳嘉豪民事和解筆錄1件附卷可稽。
三、核被告乙○○所為，係犯刑法第335條第1項侵占罪及同法第
    216條之行使第210條偽造私文書罪。其偽造署押之行為，為
    偽造私文書之部分行為，又其偽造私文書之低度行為，為行
    使偽造私文書之高度行為所吸收，均不另論罪。其所為上開
    2 罪，犯意各別、行為互殊，應予應分論併罰。爰審酌被告
    乙○○與告訴人黃耀欣原係好友，竟因合作售畫事宜而起貪
    念，侵占大部分之畫作價金，且為免事跡敗露，於偵查中另
    觸犯行使偽造文書罪，並多方飾詞卸責，惡性非輕，惟念其
    於本院行合議審理後，具狀表示悔意，而於本院另行準備程
    序及獨任審理中坦承全部犯行，深表悔意；然因本次買賣畫
    作糾紛牽涉委託售畫之告訴人黃耀欣、受託賣畫之被告、買
    售畫作之陳美妃等3 方關係，致被告雖於本院另案返還價金
    之民事事件中，與陳美妃達成民事和解，有本院98年度重訴
    字第250 號和解筆錄影本在卷，然因畫作同時履行返還事宜
    及實際所受損害問題，而遲未能與告訴人達成民事和解；又
    證人陳美妃於本院審理中證稱：該批畫作目前均在伊處、畫
    作完好、保管沒有問題等語（見本院卷99年3 月16日審理筆
    錄），尚難認定被告於審理中係惡意不與告訴人和解，暨其
    智識程度、生活狀況等一切情狀，分別量處如主文所示之刑
    ，並定其應執行之刑，及均諭知易科罰金之折算標準。又付
    款簽收簿中97年3月6日收款人欄偽簽之「黃耀欣」署名1 枚
    ，應依刑法第219條規定宣告沒收。
據上論斷，應依刑事訴訟法第273條之1第1項、第299條第1 項前
段，刑法第335條第1項、第216條、第210條、第41條第1 項前段
、第51條第5款、第219條，刑法施行法第1條之1第1項、第2項但
書，判決如主文。
本案經檢察官甲○○到庭執行職務
中    華    民    國    99    年    3     月    30    日
                  刑事第九庭    法  官 唐光義
以上正本證明與原本無異。
如不服本判決，應於收受送達後10日內向本院提出上訴書狀（應
敘述具體理由並附繕本）。
上訴書如未敘述理由，應於上訴期間屆滿後20日內補提理由書於
本院。
                                書記官 黃聖心
中    華    民    國    99    年    3     月    30    日
附錄論罪科刑法條
中華民國刑法第335條
（普通侵占罪）
意圖為自己或第三人不法之所有，而侵占自己持有他人之物者，
處 5 年以下有期徒刑、拘役或科或併科 1 千元以下罰金。
前項之未遂犯罰之。
中華民國刑法第216條
（行使偽造變造或登載不實之文書罪）
行使第 210 條至第 215 條之文書者，依偽造、變造文書或登載
不實事項或使登載不實事項之規定處斷。
中華民國刑法第210條
（偽造變造私文書罪）
偽造、變造私文書，足以生損害於公眾或他人者，處 5 年以下
有期徒刑。
中華民國刑法第219條
（沒收之特例）
偽造之印章、印文或署押，不問屬於犯人與否，沒收之。
中華民國刑法第41條
（易科罰金）
犯最重本刑為 5 年以下有期徒刑以下之刑之罪，而受 6 月以下
有期徒刑或拘役之宣告者，得以新臺幣 1 千元、2 千元或 3 千
元折算一日，易科罰金。但易科罰金，難收矯正之效或難以維持
法秩序者，不在此限。
依前項規定得易科罰金而未聲請易科罰金者，得以提供社會勞動
六小時折算一日，易服社會勞動。
受 6 月以下有期徒刑或拘役之宣告，不符第 1 項易科罰金之規
定者，得依前項折算規定，易服社會勞動。
前二項之規定，因身心健康之關係，執行顯有困難者，或易服社
會勞動，難收矯正之效或難以維持法秩序者，不適用之。
第 2 項及第 3 項之易服社會勞動履行期間，不得逾一年。
無正當理由不履行社會勞動，情節重大，或履行期間屆滿仍未履
行完畢者，於第 2 項之情形應執行原宣告刑或易科罰金；於第
3 項之情形應執行原宣告刑。
已繳納之罰金或已履行之社會勞動時數依所定之標準折算日數，
未滿一日者，以一日論。
第 1 項至第 4 項及第 7 項之規定，於數罪併罰之數罪均得易
科罰金或易服社會勞動，其應執行之刑逾六月者，亦適用之。
數罪併罰應執行之刑易服社會勞動者，其履行期間不得逾三年。
但其應執行之刑未逾六月者，履行期間不得逾一年。
數罪併罰應執行之刑易服社會勞動有第 6 項之情形者，應執行
所定之執行刑，於數罪均得易科罰金者，另得易科罰金。
中華民國刑法第51條
（數罪併罰之方法）
數罪併罰，分別宣告其罪之刑，依下列各款定其應執行者：
一、宣告多數死刑者，執行其一。
二、宣告之最重刑為死刑者，不執行他刑。但罰金及從刑不在此
    限。
三、宣告多數無期徒刑者，執行其一。
四、宣告之最重刑為無期徒刑者，不執行他刑。但罰金及從刑不
    在此限。
五、宣告多數有期徒刑者，於各刑中之最長期以上，各刑合併之
    刑期以下，定其刑期。但不得逾三十年。
六、宣告多數拘役者，比照前款定其刑期。但不得逾一百二十日
    。
七、宣告多數罰金者，於各刑中之最多額以上，各刑合併之金額
    以下，定其金額。
八、宣告多數褫奪公權者，僅就其中最長期間執行之。
九、宣告多數沒收者，併執行之。
十、依第 5 款至第 9 款所定之刑，併執行之。但應執行者為
    3 年以上有期徒刑與拘役時，不執行拘役。

司法院資訊處製作；財團法人民間司法改革基金會備份。
